【裁判字號】    98,上,862
【裁判日期】    990202
【裁判案由】    給付報酬
【裁判全文】
臺灣高等法院民事判決                   98年度上字第862號
上  訴  人  富住通不動產仲介經紀股份有限公司
法定代理人  丙○○
訴訟代理人  林凱律師
            楊一帆律師
            顏碧志律師
複 代理 人  乙○○
被 上訴 人  中國信託商業銀行股份有限公司
法定代理人  己○○○○
訴訟代理人  洪堯欽律師
複 代理 人  黃佩琦律師
訴訟代理人  劉健右律師
被 上訴 人  啟騰事業有限公司
法定代理人
兼追加被告  庚○○
訴訟代理人  劉昌崙律師
            曾梅齡律師
上列當事人間給付報酬事件，上訴人對於中華民國98年7月13日
臺灣臺北地方法院98年度訴字第811號第一審判決提起上訴，並
為訴之追加，本院於99年1月19日言詞辯論終結，判決如下：
    主      文
上訴及追加之訴均駁回。
第二審及追加之訴訴訟費用由上訴人負擔。
    事實及理由
甲、程序方面：
一、被上訴人中國信託商業銀行股份有限公司（下稱中國信託銀
    行）之法定代理人原為羅聯福，於本院訴訟進行中變更為己
    ○○○○，有公司變更登記表、經濟部函可證（見本院卷第
    125至128頁），茲據彼具狀聲明承受訴訟，核無不合。
二、上訴人於原審原係依居間契約之規定，請求被上訴人中國信
    託銀行、啟騰事業有限公司（下稱啟騰公司）應分別給付其
    居間報酬85萬元。嗣於本院審理中，追加被上訴人啟騰公司
    之法定代理人庚○○為共同被告，請求追加被告庚○○應給
    付其居間報酬85萬元。核上訴人所為追加被告庚○○之訴，
    與其在原審主張之基礎事實相同，訴訟資料又可資援用，為
    達終局解決紛爭及訴訟經濟之旨趣，且被上訴人及追加被告
    於本審中已經通知並充分進行攻防，因認與民事訴訟法第44
    6條第1項但書、第255條第1項第2款規定相符，應予准許。
乙、實體方面：
一、上訴人主張：被上訴人中國信託銀行於97年3月間與伊口頭
    訂立仲介銷售房屋契約，約定委由伊仲介銷售位於臺南市○
    ○區○○段2小段20之3、5、6、8地號土地及其上建物即門
    牌號碼臺南市○○區○○路31及33號之房屋（下稱系爭房地
    ），約定銷售金額在新臺幣（下同）4,000萬元以上，若順
    利出售，被上訴人中國信託銀行應給付成交總價款之2%作為
    伊之服務費。伊受託後即積極為被上訴人中國信託銀行居間
    仲介房屋出賣事宜，先於97年12月間，持委託斡旋契約，表
    示有訴外人蔡宗義願以4,250萬元購買系爭房地，經被上訴
    人中國信託銀行同意，但未辦理簽約。伊嗣又引導啟騰公司
    之代理人即訴外人甲○○○及追加被告庚○○到現場看屋，
    並與之協議須付成交總價2%之仲介報酬，嗣被上訴人啟騰公
    司出價4,000萬元，經伊員工丁○○以價金不得低於4,300萬
    元拒絕。詎被上訴人啟騰公司與追加被告庚○○竟置伊之勞
    務及服務於不顧，另於98年1月間經統一地產開發有限公司
    （下稱統一公司）持議價委託書向被上訴人中國信託銀行表
    示追加被告庚○○願以4,250萬元購買系爭房地，被上訴人
    中國信託銀行與追加被告遂於98年1月19日簽訂不動產買賣
    契約，被上訴人中國信託銀行並於98年2月5日將系爭房地所
    有權移轉登記予追加被告。被上訴人中國信託銀行及啟騰公
    司既允諾各給予伊成交總價2%之報酬等情，爰依居間契約之
    規定，求為命被上訴人中國信託銀行應給付85萬元，啟騰公
    司或庚○○應給付85萬元，及均自起訴狀繕本送達翌日起，
    至清償日止，按年息5%計算利息之判決。並上訴聲明：(一)原
    判決廢棄。(二)上開廢棄部分，被上訴人中國信託銀行應給付
    上訴人85萬元及自起訴狀繕本送達翌日起，至清償日止，按
    年息5%計算之利息。(三)上開廢棄部分，先位請求被上訴人啟
    騰公司應給付上訴人85萬元，及自起訴狀繕本送達翌日起，
    至清償日止，按年息5%計算之利息；備位請求追加被告應給
    付上訴人85萬元，及自起訴狀繕本送達翌日起，至清償日止
    ，按年息5%計算之利息。(四)願供擔保請准宣告假執行。
三、被上訴人中國信託銀行則以：伊與上訴人未就系爭房地成立
    仲介銷售契約；縱認為伊已與上訴人成立仲介銷售契約，惟
    因上訴人始終未能促成買方與伊達成買賣系爭房地之合意，
    自不能認為上訴人已履行居間義務；又伊出售系爭房地予追
    加被告，係因統一公司之仲介，非因上訴人之報告及媒介而
    出售；另伊未與上訴人簽定「專任約」，故伊透過統一公司
    與追加被告成交，未透過上訴人成交，自無故意使仲介服務
    費給付條件不成就；又仲介服務費之金額，係俟買賣雙方達
    成合意後再行議定，並非均為成交總價之2%。上訴人請求伊
    給付成交總價2%之仲介服務費，係屬過高等語，資為抗辯。
    並答辯聲明：(一)上訴人之上訴及假執行之聲請均駁回。(二)如
    受不利判決，願供擔保請准宣告免假執行。
四、被上訴人啟騰公司及追加被告庚○○則以：上訴人與伊間並
    無成立任何書面或口頭之委託斡旋契約；本件當事人事實上
    並無為任何承諾之意思表示，且雙方復無任何所謂約定附條
    件之說之情況下，上訴人公司逕自依民法第101條第1項、最
    高法院69年台上字第3153號判例、最高法院95年台上字第19
    19號、98年台上字第363號判決內容意旨，作為其居間報酬
    請求之依據，非有理由；縱論雙方當事人間有成立委託斡旋
    契約，惟上訴人事實上並未提供任何該當於居間契約內容之
    服務，即要求當事人須給付其所謂之報酬，顯屬無理等語，
    資為抗辯。並答辯聲明：(一)上訴人之上訴及追加之訴暨假執
    行之聲請均駁回。(二)如受不利判決，願預供擔保請准宣告免
    假執行。
五、查系爭房地原為被上訴人中國信託銀行所有；被上訴人中國
    信託銀行曾於96年12月31日委託鴻成不動產開發有限公司（
    下稱鴻成公司）仲介銷售系爭房地，委託期間自97年1月1日
    起至97年6月30日止。期滿後被上訴人中國信託銀行即未再
    與任何一家房屋仲介公司簽署委託銷售契約，且未賦予任何
    一家房屋仲介公司獨家專任銷售系爭房屋之權利；上訴人於
    97年12月間持委託斡旋契約表示有蔡宗義願以4,250萬元購
    買系爭房地，經被上訴人中國信託銀行同意，但嗣後因故未
    成交；98年1月6日甲○○○、追加被告庚○○曾依上訴人張
    貼之房屋廣告上所留聯絡電話而聯絡上訴人公司員工丁○○
    前往系爭房地看屋；被上訴人啟騰公司曾於98年1月8日就系
    爭房地向上訴人出價4,000萬元，上訴人員工丁○○告以底
    價為4,300萬元；統一公司於98年1月間持追加被告委託之議
    價委託書向被上訴人中國信託銀行表示追加被告願以4,250
    萬元購買系爭房地，經被上訴人中國信託銀行同意後，與追
    加被告於98年1月19日簽訂不動產買賣契約；系爭房地於98
    年2月25日移轉登記與追加被告，登記原因為買賣之事實，
    為兩造所不爭執（見本院卷第115頁背面），並有土地及建
    物登記簿謄本、委託銷售契約、委託斡旋契約、買賣議價委
    託書、買賣契約等在卷可憑（見原審卷第7至14、83至85、
    87至93頁），自堪信為真實。
六、上訴人主張系爭房地之買賣，因上訴人之居間而成立，被上
    訴人啟騰公司或追加被告庚○○，及被上訴人中國信託銀行
    應依民法第565、570條規定，給付上訴人成交總價2%之報酬
    等情，則為被上訴人及追加被告所否認，並以前開情詞置辯
    。經查：
（一）按稱居間者，謂當事人約定，一方為他方報告訂約之機會
      ，或為訂約之媒介，他方給付報酬之契約；居間人，以契
      約因其報告或媒介而成立者為限，得請求報酬；民法第56
      5條、568條第1項定有明文。即依民法第565條所定之居間
      有二種情形，一為報告訂約機會之報告居間，一為訂約之
      媒介居間。所謂報告居間，不以於訂約時周旋於他人之間
      為之說合為必要，僅以為他方報告訂約之機會為已足，而
      居間人之報酬，於雙方當事人因居間而成立契約時，應許
      其請求；至於居間行為就令自始限於媒介居間，而僅為報
      告即已有效果時，亦應許居間人得請求報酬之支付。而媒
      介居間，以契約因其媒介而成立時為限，始得請求報酬；
      但委託人為避免報酬之支付，故意拒絕訂立該媒介就緒之
      契約，而再由自己與相對人訂立同一內容之契約者，依誠
      實信用原則，仍應支付報酬（最高法院52年台上字第2675
      號、58年台上字第2929號民事判例意旨參照）。本件上訴
      人主張兩造間已成立居間契約，並為被上訴人帶看系爭房
      地，且協議須付成交總價2%之仲介報酬，嗣被上訴人啟騰
      公司並曾向上訴人出價4,000萬元；97年12月間上訴人就
      系爭房地曾持委託斡旋契約表示有蔡宗義願以4,250萬元
      購買系爭房地，經被上訴人中國信託銀行同意，惟嗣後蔡
      宗義與中國信託銀行並未簽約，而未取得報酬等情。顯見
      上訴人主張本件居間之性質，屬於周旋於他人之間為之說
      合之媒介居間，而非報告居間。
（二）次按居間如何成立，民法固無明文，解釋上應回歸民法債
      篇通則有關契約成立之規定，即依民法第153條規定，當
      事人互相意思表示一致者，契約即為成立。上訴人主張與
      被上訴人中國信託商業銀行間，就居間之標的與居間之報
      酬，已達成合意，自已訂立居間契約。被上訴人中國信託
      商業銀行則主張就系爭房地僅有於96年12月31日與鴻成公
      司簽定不動產銷售委託書，委託期間自97年1月1日起至97
      年6月30日止，期滿後即未再與任何一家房屋仲介公司簽
      署委託銷售契約，亦未賦予任何一家房屋仲介公司獨家專
      任銷售系爭房屋之權利，均言明開放仲介公司帶看系爭房
      地，惟不成立銷售契約，須俟買方與被上訴人中國信託銀
      行達成買賣系爭房地之合意後，被上訴人中國信託銀行再
      與仲介公司議定服務費，並成立仲介銷售契約，本件上訴
      人既未促成任何買方與被上訴人中國信託達成買賣系爭房
      地之合意，自不成立仲介銷售契約。查被上訴人中國信託
      商業銀行總務部財產管理中心經理戊○○到庭證稱：「丁
      ○○（上訴人總公司營業部門經理）問我可否帶看這二間
      房子，我說我沒有鑰匙，請他到分行借鑰匙，我有跟丁○
      ○講我們的物件有很多仲介帶看，當時我不記得有談到佣
      金，當時我就有告訴丁○○公司定的底價，------，丁○
      ○交付蔡宗義的要約書時，丁○○有向我要百分之2的佣
      金，當時我說因為會賠錢，所以雙方合意後佣金為70萬元
      ，我說我還要上簽核准」等語（見本院卷第195頁背面）
      。則從被上訴人中國信託銀行同意上訴人借鑰匙帶看系爭
      房屋，並告知公司訂的底價，且曾於買方蔡宗義有意購買
      時，同意給付上訴人佣金等情觀之，應認兩造已合意由上
      訴人為被上訴人中國信託銀行為系爭房地訂約之媒介，並
      於因居間而完成一定結果時，支付報酬。又兩造對於被上
      訴人中國信託銀行並未賦予任何一家房屋仲介公司獨家專
      任銷售系爭房地之權利，並不爭執。應認上訴人與被上訴
      人中國信託銀行間定有非獨家專任之媒介居間契約。
（三）上訴人主張被上訴人啟騰公司或追加被告庚○○，自上訴
      人98年1月6日帶看後，至98年1月19日即成立契約，其間
      未滿二個星期；且經上訴人帶看後，未再前往履勘，另被
      上訴人委託斡旋價格為4,250萬元，顯然被上訴人啟騰公
      司或庚○○最初即有意願以4,250萬元左右之價格購買，
      始致於如此短之時間內即提高至此金額，而被上訴人中國
      信託亦曾同意蔡宗義以4,250萬元應買，顯見4,250萬元之
      成交價格並不須費時斡旋即可達成，故上訴人之帶看與報
      告此機會即有效果，自得請求報酬。惟此為被上訴人及追
      加被告所否認。查證人丁○○證稱：98年1月3日甲○○○
      主動打電話給我說要看房子，我們約98年1月6日去看房子
      ，我有先去拿鑰匙，那天我帶我同事及竇先生、甲○○○
      一起去看，看的時候我有交給他們產權說明書包括售價
      4,500萬或4,800萬，售價是當時我提供給戊○○參考後所
      決定的，戊○○當時是跟我說4,600萬就可以賣。而且介
      紹房屋樓高及環境等，他們就有抄筆記，說回去要跟老板
      講。98年1月8日竇先生有打電話給我，他說老板決定
      4,000萬元要買，我跟他說要4300萬才買的到，還要加上
      服務費86萬元，他說要再往上陳報，後來我主動打二次電
      話給竇先生，98年1月19日我打電話給他，他說他們不買
      了，所以就沒有連絡了等語（見本院卷第145頁背面、146
      頁）。證人甲○○○則證稱：丁○○當時提出的產權說明
      書售價是5,800萬元，在現場時丁○○口述過年前4,500萬
      元就可以買的到，當時我覺得價差這麼大，而且為了交易
      安全，我問是否可以跟賣方見面，他說不可能，他說要我
      們提一個價錢，看中國信託是否接受，當時我覺得對這個
      仲介不具信心，不想再去了解，後來的連絡就是竇先生等
      語（見本院卷第147頁）。而經隔離訊問之追加被告庚○
      ○則稱：因為產權說明書的價格是5,800萬元，他說有可
      能4,500萬元，又對屋齡不太清楚，感覺在拉抬行情，而
      且他沒有主動說簽制式要約書，我們擔心產權的問題，也
      沒有談到履約保證，98年1月8日，我打電話給丁○○，他
      說要服務費2％，對我而言是比目前的行情高，所以我們
      就決定不要再找他去談。過去二年我們透過仲介公司要了
      解當地行情，仲介公司都說不是獨家委託，但他們也不會
      刻意去搶這個案子，如果我需要，他們也會服務。98年1
      月8日晚上統一公司打電話給我，我就跟他說我不想找富
      住通公司了，統一公司說如果我確定不找富住通公司，他
      們也可以提供服務。當時我開價3950萬元再加1％的服務
      費，統一公司認為中國信託公司可能不會接受，所以當天
      晚上我寫了4,000萬元的斡旋書含仲介費給統一公司去談
      ，98年1月12日我從北京回來，告訴我他們談到4,250萬元
      ，我勉強接受，但要求含服務費，統一公司有答應，再重
      新寫斡旋書就成交等語（見本院卷第147頁背面、148頁）
      。證人戊○○則證稱：後來統一公司來找我，拿了一份
      4,000萬元的要約書，表示有一個買方出價4,000萬元，要
      購買中正路標的，我就跟他說低於本行出售底價4,250萬
      元，我就拒絕他，他說他會請買方加價，過幾天之後，就
      提供4,250萬元的書面要約書，當時有談到佣金，我是開
      65萬元，他沒有回價，所以就確定等語（見本院卷第195
      頁背面）。綜合上開證人證詞，證人丁○○既證稱：帶庚
      ○○、甲○○○去看時，交給他們產權說明書包括售價
      4,500萬或4,800萬，98年1月8日竇先生有打電話表示要以
      4,000萬元購買時，丁○○表示要4,300萬才買的到，還要
      加上服務費86萬元，庚○○表示要再往上陳報等語。則庚
      ○○於98年1月8日向丁○○表示欲以4,000萬元委託上訴
      人斡旋時，既經丁○○表示要出價4386萬元方能去斡旋，
      庚○○又委託統一公司以4,000萬元向被上訴人中國信託
      銀行要約，惟遭中國信託銀行拒絕，並告知底價為4,250
      萬元後，庚○○方於98年1月12日與統一公司談妥以4,250
      萬元含仲介費去斡旋後，經統一公司向中國信託銀行出價
      4250萬元才成交。顯見庚○○最初僅願意以4,000萬元向
      中國信託銀行購買，係分別遭到上訴人及中國信託銀行拒
      絕，並經中國信託銀行告知底價為4,250萬元後，方提高
      以4,250萬元購買。上訴人主張庚○○最初即有意願以4,2
      50萬元左右之價格購買，上訴人當初之帶看與報告此機會
      即有效果，依最高法院52年度台上2675號判例見解，應許
      上訴人請求被上訴人給付居間報酬云云，並不足取。
（四）上訴人復主張被上訴人或追加被告庚○○委託其交好之統
      一公司代為交涉，並於本案未給付統一公司任何報酬，顯
      見被上訴人啟騰公司或追加被告庚○○蓄意規避居間報酬
      之給付等語。惟此為被上訴人啟騰公司及追加被告庚○○
      所否認。查追加被告庚○○最初向丁○○表示願意以
      4,000萬元向中國信託銀行購買時，丁○○並不願意以此
      價格受委託向中國信託銀行斡旋，庚○○方以同一價格即
      4,000萬元委託統一公司向中國信託銀行斡旋。而統一公
      司與庚○○之後合意以4250萬元含仲介費去斡旋，中國信
      託銀行並給付65萬元之居間報酬予統一公司，有統一發票
      可稽（見原審卷第94頁）。足認追加被告庚○○應付給統
      一公司之仲介費既含在總價中，追加被告庚○○並非蓄意
      規避居間報酬而未委託上訴人斡旋，而係上訴人表示要出
      價4386萬元方能受託斡旋。故追加被告庚○○轉而委託統
      一公司向中國信託銀行斡旋，係上訴人先拒絕庚○○之斡
      旋條件所致。上訴人主張被上訴人啟騰公司或追加被告故
      意使仲介服務費給付條件不成就，並依最高法院58年台上
      字第2929號民事判例見解，主張被上訴人啟騰公司或追加
      被告仍應給付居間報酬云云，亦不足取。
七、綜上所陳，本件上訴人與被上訴人中國信託銀行間固有約定
    非獨家專任之媒介居間契約，惟被上訴人中國信託銀行與追
    加被告間就系爭房地之買賣契約，並未因上訴人之媒介而成
    立，且並未因上訴人之報告即有效果，被上訴人及追加被告
    亦無為避免報酬之支付，故意拒絕訂立媒介就緒契約之情形
    。從而，上訴人依居間契約之規定，請求被上訴人中國信託
    銀行應給付居間報酬85萬元，另先位請求被上訴人啟騰公司
    應給付上訴人居間報酬85萬元，備位請求追加被告庚○○應
    給付上訴人居間報酬85萬元，及均自起訴狀繕本送達翌日起
    至清償日止，按年息5%計算之利息，洵屬無據，應予駁回；
    其假執行之聲請亦失所附麗，應併予駁回。原審為上訴人敗
    訴之判決，及駁回其假執行之聲請，並無不合。上訴意旨指
    摘原判決不當，求予廢棄改判，並為訴之追加及聲請宣告假
    執行，均為無理由，應予駁回。
八、本件事證已臻明確，上訴人聲請台南市不動產仲介經紀商業
    同業公會調查居間報酬之標準，並傳訊王林強證明懸掛廣告
    布條的時間，及兩造其餘攻擊防禦方法及舉證，均核與本件
    事實認定不生影響，爰不予斟酌及論述，附此敘明。
九、據上論結，本件上訴及追加之訴均為無理由，依民事訴訟法
    第449條第1項、第78條，判決如主文。
中    華    民    國    99    年    2     月    2     日
                    民事第十四庭
                        審判長法  官 林金村
                              法  官 王麗莉
                              法  官 李慈惠
正本係照原本作成。
如不服本判決，應於收受送達後20日內向本院提出上訴書狀，其
未表明上訴理由者，應於提出上訴後20日內向本院補提理由書狀
（均須按他造當事人之人數附繕本）上訴時應提出委任律師或具
有律師資格之人之委任狀；委任有律師資格者，另應附具律師資
格證書及釋明委任人與受任人有民事訴訟法第466條之1第1項但
書或第2項（詳附註）所定關係之釋明文書影本。
中    華    民    國    99    年    2     月    3     日
                              書記官 王敬端
附註：
民事訴訟法第466條之1（第1項、第2項）：
對於第二審判決上訴，上訴人應委任律師為訴訟代理人。但上訴
人或其他法定代理人具有律師資格者，不在此限。
上訴人之配偶、三親等內之血親、二親等內之姻親，或上訴人為
法人、中央或地方機關時，其所屬專任人員具有律師資格並經法
院認為適當者，亦得為第三審訴訟代理人。

司法院資訊處製作；財團法人民間司法改革基金會備份。
